【裁判字號】    89,簡上,131
【裁判日期】    891221
【裁判案由】    給付承攬報酬
【裁判全文】
臺灣彰化地方法院民事判決  八十九年度簡上字第一三一號
    上  訴  人  甲○○
    訴訟代理人  吳文虎律師
    被上訴人    乙○○
右當事人間請求給付承攬報酬事件，上訴人對於中華民國八十九年六月十六日本院彰
化簡易庭第一審判決（八十八年度彰簡字第五六九號）提起上訴，本院判決如左：
    主      文
上訴駁回。
第二審訴訟費用由上訴人負擔。
    事      實
甲、上訴人方面：
    上訴人未於言詞辯論期日到場，據其以前到場之聲明及陳述如下：
壹、聲明：
一、原判決廢棄。
二、被上訴人在第一審之訴駁回。
三、第一、二審訴訟費用由被上訴人負擔。
貳、陳述：除與第一審判決書記載相同者，茲予引用外，並補述略稱：
一、系爭承攬工程，係於民國八十六年三月前即行完工，被上訴人直至八十八年五月
    十四日始聲請發支付命令，其請求權已罹於二年之短期消滅時效。又上訴人代被
    上訴人清償系爭工程之水電部分費用，則被上訴人向上訴人請求之總工程款項自
    應扣除該筆代墊款。
二、系爭工程追加水電工程之部分，上訴人另外委請蔡武田（本名為蔡錫卿，外號叫
    蔡武田）承做，追加部分工程款為新臺幣（下同）三萬八千元，上訴人共給付蔡
    武田三萬八千元；上訴人委請蔡武田承包追加的工程部分與被上訴人承包的工程
    無關。
三、被上訴人在調解時只有請求十五萬元之工程款，足證上訴人只有積欠被上訴人十
    五萬元之工程款。
四、被上訴人建屋時，上訴人在八十六年三月間就發現房屋有瑕疵，當時上訴人有要
    求被上訴人修繕，但被上訴人並沒有來修繕。
五、被上訴人請求給付之標的為承攬契約之報酬，為兩造所不爭執，原審判決亦如此
    認定。按所謂承攬者，謂當事人約定，一方為他方完成一定之工作，他方俟工作
    完成，給付報酬之契約，此民法第四百九十條第一項定有明文，此即為雙務契約
    ，且為承攬工程之被上訴人有先為給付之義務，上訴人為定作人，在被上訴人未
    完成承攬工作前，自得拒絕自己之給付。
六、按承攬契約承攬人之給付，為完成一定之工作，其未完成或有瑕疵者，即為未給
    付，或未為完全之給付，上訴人自得拒絕自己之給付（參照最高法院七十二年度
    台上字第一八七一號判決）。上訴人於原審時即主張被上訴人施作之工程「屋頂
    一遇雨即會漏水」，此項事實原審判決並未審究，僅認定：「定作人之瑕疵修補
    請求權、修補費用償還請求權、減少報酬請求權、損害賠償請求權或契約解除權
    ，均因瑕疵發見後一年間不行使而消滅，民法第五百十四條第一項定有明文。經
    查，被告（即上訴人）遲至八十八年十月十三日本件訴訟中始具狀請求減少報酬
    ，縱系爭工程有被告（即上訴人）所指之瑕疵，亦已逾一年之時效期間，是被告
    （即上訴人）主張減少報酬，即非法之所許。」，而為上訴人敗訴之判決，此項
    認定有下列瑕疵:
（一）依民法第五百十四條第一項規定：「因瑕疵發見後一年間不行使而消滅」，故
      消滅時效一年之起算日係以「發現」為準，原判決並未敘明其認定上訴人「發
      現」瑕疵之時間，則應以何時起算並不明確，而認定上訴人之請求權消滅，似
      有不妥。
（二）消滅時效之請求權，係由當事人主張，當事人未主張者，法院自不得代為主張
      ，本件被上訴人在原審時，並未為此項之主張，原審法院逕為認定，顯有違誤
      。
（三）上訴人在原審主張工程有瑕疵而拒絕給付工程報酬，乃屬「抗辯權」，而原審
      認為「請求權」，原審判決自有誤會。
參、證據：除援用原審之證據方法外，另聲請向彰化縣彰化市調解委員會調閱被上訴
    人聲請調解時之相關資料，及聲請履勘現場。
乙、被上訴人方面：
壹、聲明：
一、上訴駁回。
二、第二審訴訟費用由上訴人負擔。
貳、陳述：除與第一審判決書記載相同者，茲予引用外，並補述略稱：
一、被上訴人承攬之系爭工程在八十六年六月下旬就已完工。上訴人共積欠被上訴人
    二十八萬四千七百元之工程款，被上訴人於聲請調解時上訴人並未到場，當時上
    訴人說要先清償被上訴人十五萬元，其他的尾款暫欠，被上訴人聲請調解時才先
    請求十五萬元，上訴人並非只積欠被上訴人十五萬元而已。追加的工程尾款部分
    於聲請調解時並沒有請求。
二、被上訴人主張依民法第五百十四條第一項消滅時效之規定，上訴人於瑕疵發現後
    超過一年不得再請求減少報酬。
參、證據：援用原審之證據方法。
    理      由
一、上訴人受合法通知，未於言詞辯論期日到場，核無民事訴訟法第三百八十六條所
    列各款情形，爰依被上訴人之聲請，由其一造辯論而為判決。
二、本件被上訴人起訴主張：被上訴人於八十五年十二月間承攬上訴人所有坐落彰化
    縣彰化市○○街一巷五一弄五號房屋（以下簡稱系爭房屋）後方舊牆拆除並加蓋
    一至三樓之建築工程，報酬總計為七十三萬四千七百元，詎上訴人僅支付四十五
    萬元，對其餘二十八萬四千七百元即拒絕支付，迭經催索，亦不獲置理，為此依
    法提起本訴，請求上訴人給付二十八萬四千七百元，及自支付命令送達翌日（即
    八十八年五月三十日）起至清償日止，按年息百分之五計算之利息等語。
三、上訴人則辯稱：上訴人固曾將系爭房屋之增建及內部之隔間、油漆、貼磚等工程
    委由被上訴人承攬，工程款總計七十三萬餘元，嗣該工程在八十六年三月間即告
    完成，雖部分工程不符當初言定之品質，但被上訴人誓言保證改善後，上訴人已
    如數結清工程款未予保留。不料，事後被上訴人未依言加以改善，且其施作之屋
    頂會漏水，上訴人雖曾催促被上訴人前來修繕，但被上訴人始終置之不理，時過
    數月，因上訴人不喜與人計較，此事乃不了了之。孰知，於八十七年九月十五日
    上訴人接獲被上訴人聲請調解應給付工程款十五萬元之通知，上訴人極是反感，
    乃未前去，過後，上訴人未再收到任何訊息，以為被上訴人自知理虧之際，被上
    訴人竟又請求上訴人給付工程款，更將工程款增加至二十八萬四千七百元。上訴
    人既早已如數給付被上訴人七十餘萬元工程款，被上訴人再為請求，於法無據。
    抑有進者，被上訴人直至八十八年五月十四日方聲請發支付命令，已逾二年之短
    期消滅時效，又被上訴人所承攬之部分工程有瑕疵，依法上訴人可請求減少報酬
    或拒絕給付報酬。綜上說明，被上訴人所為之請求顯屬無據，應予駁回等語，資
    為抗辯。
四、本件被上訴人主張其承攬上訴人所有系爭房屋增建工程，工程款總計七十三萬四
    千七百元一節，為上訴人於原審所自認，自堪信為真實。上訴人雖抗辯稱：系爭
    工程於八十六年三月間完工，被上訴人直至八十八年五月十四日始聲請發支付命
    令，其請求權已罹於二年之短期消滅時效云云，惟此為被上訴人所否認，被上訴
    人並陳稱系爭工程是於八十六年六月間完工，此亦經證人蔡錫卿（即負責系爭工
    程水電部分之人員）於原審結證屬實，上訴人復未舉證證明系爭工程於八十六年
    三月間已完工，則其所為時效消滅抗辯云云，即非可採。
五、又上訴人於原審八十八年十月十三日提出答辯狀答辯稱：「原告（即被上訴人）
    所承攬增建修繕之部份工程存有瑕疵等情，被告（即上訴人）前已敘及，是依法
    被告議（註：應為『亦』之誤寫）可請求減少價金。」等語，足認上訴人於原審
    確係主張減少報酬，是上訴人於本院辯稱：上訴人在原審主張工程有瑕疵而拒絕
    給付工程報酬，乃屬「抗辯權」，而原審認為「請求權」，原審判決自有誤會等
    語，自屬無據。
六、另被上訴人於原審抗辯稱：被上訴人所施作之部分工程有瑕疵，上訴人自可請求
    減少報酬云云，惟此亦為被上訴人所否認，被上訴人並以系爭工程早於八十六年
    六月間完工，當時上訴人未主張有瑕疵，直至本件訴訟程序中才提出，顯無理由
    等語置辯。按定作人之瑕疵修補請求權、修補費用償還請求權、減少報酬請求權
    、損害賠償請求權或契約解除權，均因瑕疵發見後一年間不行使而消滅，民法第
    五百十四條第一項定有明文。而民法第五百十四條第一項所定一年期間之性質，
    係消滅時效之期間或除斥期間，學者雖有爭論，惟本院認為民法第五百十四條第
    一項所定定作人之減少報酬請求權，一經行使，即生減少報酬之效果，應屬形成
    權之性質，該條項就定作人減少報酬請求權所定之一年期間為除斥期間（參照最
    高法院七十一年度台上字第二九九六號判例）。經查，上訴人自認其於八十六年
    三月間即發現被上訴人承攬施工之系爭房屋有瑕疵，而上訴人遲至八十八年十月
    十三日原審審理中始具狀請求減少報酬（見原審上訴人八十八年十月十三日答辯
    狀），縱系爭工程有被上訴人所指之瑕疵，亦已逾一年之除斥期間，是被上訴人
    於原審主張減少報酬，即非法之所許。
七、又上訴人於本院先則主張：被上訴人承攬之系爭工程，係於八十六年三月前即行
    完工等語，嗣後又改稱：被上訴人並未完成承攬工作，上訴人為定作人，在被上
    訴人未完成承攬工作前，自得拒絕自己之給付云云，依上訴人所陳述之內容，足
    認上訴人對於被上訴人所承攬之工作是否已完工之主張前後不一，惟上訴人於原
    審八十八年十月十三日提出之答辯狀及八十九年七月十四日提出之上訴狀曾自認
    被上訴人承攬之系爭工程，於八十六年三月間即行完工等語，足認上訴人已自認
    被上訴人承攬之系爭工程業已完工，依民事訴訟法第二百七十九條第一項之規定
    ：「當事人主張之事實，經他造於準備書狀內或言詞辯論時或在受命法官、受託
    法官前自認者，無庸舉證。」是上訴人既已自認被上訴人承攬之系爭工程業已完
    工，則被上訴人對於其承攬之系爭工程業已完工之事實，自無庸舉證。又上訴人
    嗣後於本院改稱被上訴人並未完成承攬工作等語，應認係對於自認之撤銷，依民
    事訴訟法第二百七十九條第三項之規定：「自認之撤銷，除別有規定外，以自認
    人能證明與事實不符或經他造同意者，始得為之。」上訴人嗣後於本院改稱被上
    訴人並未完成承攬工作乙節，為被上訴人所否認，上訴人就被上訴人並未完成承
    攬工作之事實自負有舉證責任，惟上訴人就此並未舉證以實其說，且上訴人對於
    其之前所為之自認並無法舉證證明與事實不符，上訴人於本院撤銷之前所為之自
    認，自屬無據。
八、上訴人辯稱：承攬契約承攬人之給付，為完成一定之工作，其有瑕疵者，即為未
    給付，或未為完全之給付，上訴人自得拒絕自己之給付等語。按定作人之瑕疵修
    補請求權、修補費用償還請求權、減少報酬請求權、損害賠償請求權或契約解除
    權，均因瑕疵發見後一年間不行使而消滅，民法第五百十四條第一項定有明文。
    而民法第五百十四條第一項所定一年期間之性質，應認為係除斥期間，已如前述
    ，查上訴人自認其於八十六年三月間即發現被上訴人承攬施工之系爭房屋有瑕疵
    ，惟被上訴人否認上訴人有請求被上訴人修補瑕疵之情事，而上訴人並無法舉證
    證明其有定相當期限請求被上訴人修補瑕疵之情事，縱系爭工程有被上訴人所指
    之瑕疵，則上訴人既於八十六年三月間即發現瑕疵，迄今亦已逾一年之權利行使
    期間，準此，被上訴人已不得再請求被上訴人修補瑕疵，從而，上訴人於本院辯
    稱被上訴人承攬之工作有瑕疵而拒絕給付報酬云云，洵屬無據。
九、上訴人另辯稱：上訴人代被上訴人清償系爭工程之水電部分費用，則被上訴人向
    上訴人請求之總工程款項自應扣除該筆代墊款等語。查系爭工程追加水電工程之
    部分，上訴人係另外委請蔡錫卿（本名為蔡錫卿，外號叫蔡武田）承做，追加部
    分工程款為三萬八千元，上訴人共給付蔡武田三萬八千元，上訴人委請蔡武田承
    包追加之工程部分與被上訴人承包之工程無關之事實，業據上訴人自認屬實，核
    與證人蔡錫卿於原審所證述之情節相符，則上訴人依據其與蔡武田之承攬契約，
    給付蔡武田三萬八千元，自與被上訴人無涉，上訴人主張被上訴人請求之工程款
    應扣除上訴人給付蔡武田之費用云云，此部分所辯，亦屬無據。
十、上訴人主張：被上訴人在調解時只有請求十五萬元之工程款，足證上訴人只有積
    欠被上訴人十五萬元之工程款等語，惟此為被上訴人所否認，並辯稱：上訴人共
    積欠被上訴人二十八萬四千七百元之工程款，當時上訴人說要先清償被上訴人十
    五萬元，其他的尾款暫欠，被上訴人聲請調解時才先請求十五萬元等語。按債權
    人對於債權得先為一部之請求，上訴人於聲請調解時縱使只有請求十五萬元之工
    程款，亦難持此認定上訴人只有積欠被上訴人十五萬元之工程款，上訴人此部分
    所辯自難採信，是上訴人聲請向彰化縣彰化市調解委員會調閱被上訴人聲請調解
    時之相關資料，自無必要。
十一、至於上訴人抗辯系爭工程款已如數付清一節，此為被上訴人所否認，自應由上
      訴人負舉證之責任。雖上訴人於原審提出八十五年十二月十七日起至八十六年
      四月八日止，其共提款六十二萬五千元之存款存摺明細為證，然此僅足以證明
      上訴人有提款之事實，尚不足以證明上訴人所提款項係用以給付被上訴人系爭
      工程款，此外上訴人復未舉出其他具體事證資以證明其已付清系爭工程款，其
      上開所辯，亦不足採信。
十二、據上所述，被上訴人本於承攬之法律關係，請求上訴人給付承攬報酬二十八萬
      四千七百元，及自支付命令送達翌日即八十八年五月三十日起至清償日止，按
      年息百分之五計算之遲延利息，依民法第四百九十條第一項、第五百零五條第
      一項之規定，核屬正當，應予准許。原審為上訴人敗訴之判決，其所認定之理
      由雖不盡相同，惟判決結果相同，是原審判決尚無違誤，上訴意旨指摘原判決
      不當，請求廢棄原判決改判，為無理由，上訴應予駁回。
十三、本案事證已臻明確，兩造其餘之攻擊防禦方法及聲請調查之證據，經審酌後，
      認均與本件之認定及判決之結果無礙，故不再一一論述，併此敘明。
據上論結，本件上訴為無理由，依民事訴訟法第四百三十六條之一第三項、第四百六
十三條、第三百八十五條第一項前段、第四百四十九條第一項、第七十八條，判決如
主文。
中      華      民      國    八十九    年     十二     月    二十一    日
                            臺灣彰化地方法院民事第一庭
~B審判長法官  李端季
~B法      官  林金灶
~B法      官  胡文傑
右為正本係照原本作成
不得上訴。
~B法院書記官  張西武
中      華      民      國    八十九    年     十二     月    二十一    日


司法院資訊處製作；財團法人民間司法改革基金會備份。
